最高法院刑事判決　　　　　　　　　　　　　　　九十三年度台上字第二一三六號
　　上　訴　人　甲○○
右上訴人因貪污治罪條例案件，不服台灣高等法院中華民國九十三年二月十七日第二
審更審判決（九十一年度重上更(三)字第二三三號，起訴案號：台灣桃園地方法院檢察
署八十四年度偵字第三０六五、三０八六、四一二二、四六七一號），提起上訴，本
院判決如左：
    主  文
上訴駁回。
    理  由
一、收受賄賂及行使登載不實公文書部分：
按刑事訴訟法第三百七十七條規定，上訴於第三審法院，非以判決違背法令為理由，
不得為之。是提起第三審上訴，應以原判決違背法令為理由，係屬法定要件。如果上
訴理由狀並未依據卷內訴訟資料，具體指摘原判決不適用何種法則或如何適用不當，
或所指摘原判決違法情事，顯與法律規定得為第三審上訴理由之違法情形，不相適合
時，均應認其上訴為違背法律上之程式，予以駁回。本件上訴意旨略稱：(一)、中國石
油股份有限公司（下稱中油公司）雖係公營事業機構，惟其與契約相對人發生私經濟
行為時，所為為私法上契約行為，其員工為加油之客戶加油，係私經濟行為，故上訴
人甲○○所為，尚與貪污治罪條例之規定不合，不得以該條例之規定相繩，原判決論
上訴人犯該條例第四條一項第五款之罪，尚有未洽。(二)、上訴人於原審陳稱：虛列之
發票張數為七百七十三張，所得財物僅新台幣（下同）十四萬餘元。原判決則依上訴
人索取回扣百分之三，而推估上訴人虛列原判決附表所載之發票一千二百十一張，所
得財物十九萬餘元，而置林宜賢所供：「沒有那麼多（指回扣百分之三），那時大約
拿個幾千元……」等語於不顧。且梁日清供稱：「我是在加油時，……他即出售油票
給我。」等語，故原判決所列之所謂虛開發票中仍不乏真正加油票，原判決未予詳查
，不採上訴人之辯解，又未說明何以不採上訴人之辯解，有判決理由不備之情形。(三)
、共同被告林宜賢、林吳阿秀係得知上訴人有出售中油公司發票，向上訴人探詢有無
此事，並非被告主動勸誘彼二人購買，此從梁日清供稱是伊主動向上訴人詢問有無出
售中油公司發票等情可證。原判決認定係上訴人主動告知彼二人有發票可出售，顯與
事實不符，亦有未洽等語。
惟查原判決認定上訴人有原判決事實欄所記載之對於違背職務之行為收受賄賂及行使
登載不實公文書之犯行，係依憑上訴人及共同被告梁日清、林宜賢、林吳阿秀之相關
供述、卷附中油公司桃園營業處民國八十三年九月二日（八三）政查字第八三０九七
０一六號、八十三年九月十六日（八三）政查字第八三０九七０九三號函附之虛開統
一發票張數及金額統計表、中油公司桃園營業處大溪加油站、機一加油站異常發票明
細表、大溪加油站八十年十月至八十一年二月份異常發票張數金額彙總表、加油站工
作日誌、異常發票登打當日人員出勤狀況一覽表、檢察官勘驗筆錄、原審法院更(一)審
勘驗筆錄、梁日清所提出之現金支出傳票五本等證據，予以綜合判斷，因而撤銷第一
審關於上訴人部分之判決，改判依牽連犯論處上訴人連續依據法令從事公務之人員，
對於違背職務之行為收受賄賂罪刑，已詳予說明其所憑之證據及其認定之理由。而以
上訴人雖否認有貪污之犯行，辯稱：伊是中油公司之加油工，屬一般勞工身分，並非
公務員，為客戶加油純係私經濟行為，應無貪污治罪條例之適用，伊虛列之發票張數
僅為七百七十三張，所得財物僅十四萬餘元，且係林宜賢、林吳阿秀至大溪加油站向
伊詢問有無多餘發票可供報稅，並非伊主動勸誘彼二人購買發票等語。然查上訴人已
坦承有虛開發票給梁日清、林宜賢、林吳阿秀等三人，並收取發票面額（價金）百分
之三之好處，核與梁日清等三人所供相符，林宜賢更供稱：係上訴人於八十年十月間
主動向其表示有多餘之發票可出售；林吳阿秀亦供稱：係上訴人拿到伊住處兜售等情
。而上訴人虛開發票之張數及金額，原審法院更(一)審審理中，曾就前述卷附之資料勘
驗結果，共有一千二百十一張，總金額六百四十七萬八千四百二十一元，其中交付梁
日清部分為四百五十五張，有勘驗筆錄在卷足憑，上訴人對該勘驗筆錄亦表示沒有意
見，而其總金額按百分之三收取賄賂則為十九萬四千三百五十二元（不滿一元不計）
。又股份有限公司政府股份在百分之五十以上，縱依公司法組織，亦係公營事業機構
，其依法令從事於該公司職務之人員，自應認其為刑法上所稱之公務員，有司法院大
法官會議釋字第八號、第七十三號解釋意旨可供參照。中油公司是政府持股逾百分之
五十以上之公營事業機構，上訴人係該公司編制內評價僱用人員，自屬刑法第十條第
二項所稱之公務員，即與貪污治罪條例第二條前段所稱依據法令從事公務之人員相當
，自有該條例之適用。就上訴人否認犯罪，所辯各節，認係卸責之詞，不足採信，依
卷內資料，予以指駁。復明公訴人起訴上訴人虛開交付給梁日清、林宜賢、林吳阿
秀之統一發票張數，依次超過四百五十五張、四百八十八張、二百六十八張，金額依
次超過一百零四萬一千一百七十六元、三百五十六萬三千一百十一元、一百八十七萬
四千一百三十四元，所收受之賄賂依次超過三萬一千二百三十五元、十萬六千八百九
十三元、五萬六千二百二十四元，涉犯對於違背職務行為收受賄賂及行使登載不實公
文書罪嫌部分，尚屬不能證明，因公訴人認此部分與前開科刑部分有連續犯之裁判上
一罪關係，故不另為無罪之諭知。所為論斷，均有卷存資料可資覆按，從形式上觀察
，並無所謂違背法令之情形。上訴意旨並未依據卷內資料具體指摘原判決關於此部分
有何違背法令之情形，仍執陳詞，或就原判決已有調查說明之事項，或就原審證據取
捨及判斷證據證明力之職權行使，泛指其違法，再為事實上爭執其是否具有公務員身
分，其所虛開之發票及所收之賄賂有若干，以及是否主動向林宜賢、林吳阿秀兜售發
票，難認係以原判決違背法令之適法上訴第三審理由。此部分上訴為違背法律上之程
式，應予駁回。
二、幫助逃漏稅捐部分：
按刑事訴訟法第三百七十六條所列各罪之案件，經第二審判決者，不得上訴於第三審
法院，法有明文。本件上訴人牽連犯幫助逃漏稅捐部分，原判決認係成立稅捐稽徵法
第四十三條第一項之罪，核屬刑事訴訟法第三百七十六條第一款之案件，依上開說明
，既經第二審判決，自不得上訴於第三審法院。縱此部分與前述上訴人收受賄賂等罪
部分有牽連犯關係，為裁判上一罪，但其收受賄賂等罪部分之上訴為不合法，本院應
從程序上予以駁回，而無從為實體上判決，對於輕罪部分之此部分，亦無從適用審判
不可分原則，為實體上審判。上訴人竟復一併提起上訴，顯為法所不許，應予駁回。
據上論結，應依刑事訴訟法第三百九十五條前段，判決如主文。
中　　　華　　　民　　　國　　九十三　　年　　　四　　　月　　二十九　　日
                              最高法院刑事第三庭
                                  審判長法官  董　明　霈
                                        法官  林　茂　雄
                                        法官  張　祺　祥
                                        法官  石　木　欽
                                        法官  洪　佳　濱
      右正本證明與原本無異
                                              書  記  官
中　　　華　　　民　　　國　　九十三　　年　　　五　　　月　　　五　　　日
                                                                        Ｅ
